臺灣臺中地方法院刑事判決　　　　　　　99年度易字第3825號
公　訴　人　臺灣臺中地方法院檢察署檢察官
被　　　告　張良智
上列被告因詐欺案件，經檢察官提起公訴（99年度偵字第23051
號），本院判決如下：
    主    文
張良智幫助意圖為自己不法之所有，以詐術使人將本人之物交付
，累犯，處有期徒刑伍月，如易科罰金，以新臺幣壹仟元折算壹
日。
    犯罪事實
一、張良智前因施用第一、二級毒品案件，經法院各判處有期徒
    8月、6月，應執行有期徒刑1年1月確定，入監執行後，經依
    中華民國九十六年罪犯減刑條例之規定各減為有期徒4月、3
    月，應執行有期徒刑6月確定，業於民國96年7月21日縮刑期
    滿執行完畢。詎張良智仍不知悛悔警惕，明知金融帳戶之存
    摺（含密碼）、印章係供自己使用之重要理財工具，關係個
    人財產、信用之表徵，且可預見倘將金融帳戶之存摺（含密
    碼）、印章交予他人使用，而未加以闡明正常用途，極易被
    利用為與財產有關之犯罪工具，竟仍不顧他人可能遭受財產
    上損害之危險，而基於縱若其金融帳戶被利用作為詐欺取財
    之工具，亦不違背其本意之幫助犯意，其於民國99年6月7日
    開立彰化商業銀行北屯分行帳戶（帳號為00000000000000
    號，為屬通儲存提款之活期儲蓄存款帳戶；下稱前開彰化銀
    行帳戶）後，於同日迄同年月9日之間某時，在不詳地點，
    將前開彰化銀行帳戶之存摺（含密碼）、印章交付予真實姓
    名年籍不詳之成年人（下稱前開成年人）使用。前開成年人
    取得前開彰化銀行帳戶之存摺（含密碼）、印章後，旋即與
    真實姓名年籍不詳之二以上成年人所組成之詐欺取財集團（
    下稱前開詐欺取財集團），共同意圖為自己不法所有，並基
    於詐欺取財之犯意聯絡，前開詐欺取財集團成員於99年6 月
    8日18、19時許，先後假冒燦坤3C人員、臺灣銀行客服人員
    ，撥打電話向黃建雄佯稱：因黃建雄先前刷卡購物發生錯誤
    ，銀行帳戶會重複扣款，要求黃建雄至ATM更改操作方式等
    語，致黃建雄陷於錯誤，遂於6月9日15時30分許，依指示而
    將新臺幣（下同）70萬元匯款存入當時係在前開詐欺取財集
    團成員實力支配下、可隨時提領該70萬元之前開彰化銀行帳
    戶內。黃建雄於同日將上情告知其家人並察覺有異，黃建雄
    之家人旋即於同日及時撥打電話至彰化商業銀行阻止，前開
    詐欺取財集團成員始未及提領前開70萬元，並經黃建雄於同
    日17時許報警處理，因而循線查悉上情。
二、案經高雄縣政府警察局（現改制為高雄市政府警察局）岡山
    分局報請臺灣臺中地方法院檢察署檢察官偵查起訴。
    理    由
一、證據能力之說明：按被告以外之人於審判外之陳述，雖不符
    前四條之規定，而經當事人於審判程序同意作為證據，法院
    審酌該言詞陳述或書面陳述作成時之情況，認為適當者，亦
    得為證據。當事人、代理人或辯護人於法院調查證據時，知
    有第159條第1項不得為證據之情形，而未於言詞辯論終結前
    聲明異議者，視為有前項之同意，刑事訴訟法第159條之5定
    有明文。查檢察官及被告張良智對於本判決所引用之下列各
    項證據方法之證據能力，於本院準備程序時均表示無意見，
    且於法院調查證據時，知有刑事訴訟法第159條第1項不得為
    證據之情形，亦未於言詞辯論終結前聲明異議，茲審酌該等
    言詞陳述及書面作成時之情況，並無不宜作為證據之情事，
    依刑事訴訟法第159條之5之規定，自得作為證據，合先敘明
    。
二、訊據被告固坦承其於99年6月7日有開立前開彰化銀行帳戶，
    其並有領得前開彰化銀行帳戶之存摺及設定存摺之密碼等情
    ，惟矢口否認有前揭幫助詐欺取財之不法犯行，辯稱：我在
    工地做臨時工，年紀大想存錢才開立前開彰化銀行帳戶，前
    開彰化銀行帳戶的存摺密碼我好像寫在一張紙上，我於99年
    6月7日開立前開彰化銀行帳戶、離開銀行時，我將前開彰化
    銀行帳戶之存摺、印章及記載該存摺密碼之紙條一起放在銀
    行給我的封套內並將該封套置放在我的機車置物箱內，我就
    騎乘機車去找朋友、沒有馬上回家，後來一直到銀行通知我
    ，我才去看機車置物箱並發現前開物品均已遺失等語。經查
    ：
  (一)被告於99年6月7日開立前開彰化銀行帳戶時之通儲取款密碼
    ，係由被告自行設定，且被害人即證人黃建雄遭他人詐騙而
    陷於錯誤進而將前開70萬元匯款存入前開彰化銀行帳戶內等
    情，為被告所不否認，並據證人黃建雄於警詢時證述明確。
    此外，並有前開彰化銀行帳戶之開戶資料及其存摺存款交易
    明細明細查詢表、彰化商業銀行北屯分行99年11月12日彰北
    屯字第09902082號函、臺南縣警察局（現改制為臺南市政府
    警察局）永康分局（大橋派出所）受理刑事案件報案三聯單
    及證人黃建雄匯款之彰化銀行存款憑條執據各一件附卷可證
    。則被告所有之前開彰化銀行帳戶，確係由前開成年人取得
    並供其所屬之前開詐欺取財集團成員作為實施詐欺取財犯行
    之用途，證人黃建雄將前開70萬元匯款存入前開彰化銀行帳
    戶時，前開彰化銀行帳戶係置於前開詐欺取財集團成員實力
    支配下、可隨時提領該70萬元之狀態，足堪認定。
  (二)被告雖以前揭情詞置辯。然被告倘果真係為工作存錢之目的
    而開立前開彰化銀行帳戶，其對於事關其個人財產權益之金
    融帳戶理應相當重視，被告於取得前開彰化銀行帳戶之存摺
    、密碼後，竟未妥善保管存放該存摺、密碼及印章，甚且將
    之隨意擱置在機車置物箱內，迄至事後銀行人員告知其前開
    彰化銀行帳戶遭冒用，始查看並發現前開彰化銀行帳戶之存
    摺、密碼、印章等物遺失，其辯詞顯與常情不符，已難憑信
    。況就被告陳稱其發現前開彰化銀行帳戶存摺、密碼、印章
    遺失之過程，參諸被告於本院準備程序陳稱：在銀行通知我
    之前，我都沒有去動機車置物箱的東西，我不知道是何時不
    見的，置物箱也沒有被撬開等語（見本院卷13頁），嗣被告
    於本院審理時則改稱：我要去拿存摺時，打開機車置物箱不
    好打開，本來用鑰匙開很容易，後來我用鑰匙開很難轉開，
    所以置物箱應該被撬開過等語（見本院卷23頁背面），前後
    供述反覆，益見其所辯真實性至有可疑，非可輕信。且依一
    般社會常情，欲使用存摺領取款項者，須於臨櫃提款時輸入
    正確之存摺密碼，方可順利領得款項，若非帳戶所有人同意
    、授權而告知密碼之情況，單純持有存摺之人，欲隨機輸入
    號碼而領取款項之機會，不法之人任意輸入號碼而與正確之
    密碼相符者，機率微乎其微，又依常情而論，稍有社會歷練
    、經驗之人，均知該密碼應與其存摺、印章分別保存，或者
    將密碼牢記心中而不在任何物體上標示或載明密碼，以免徒
    增帳戶款項遭人持存摺併同輕易得知之密碼盜領款項，衡諸
    被告當時已係年紀40餘歲之成年人，並佐以被告於檢察官訊
    問時自承：我問過別人，聽說詐騙集團要提款卡、可以上網
    他們才要買等語（見偵查卷49頁），足見被告並非年幼無知
    或與社會隔絕而無常識之人，其亦詳悉金融帳戶之功能，前
    揭社會經驗常情，自為被告所知稔，而金融存款帳戶又事關
    存戶個人財產權益之保障，其與存戶及存摺結合，專有性自
    屬更高，若落入不明人士手中，極易被利用為取贓之犯罪工
    具，是一般人均有妥為保管以防止他人任意使用之認識，被
    告對於將前開彰化銀行帳戶之存摺、密碼、印章均置於一處
    ，且將載明密碼於物體上使他人得以輕易知悉之狀態，於此
    情形倘落入不明人士手中，極易被利用為取贓之犯罪工具，
    實早已知之甚詳，益徵被告以其係將前開彰化銀行帳戶之存
    摺密碼書寫在紙上並連同存摺、印章一起遺失等語置辯，至
    與常情相違，被告實無將前開彰化銀行帳戶之存摺密碼書寫
    載明並標示於外之可能，已堪認被告前開所辯，顯係臨訟圖
    卸己罪責之虛詞，不足採信。
  (三)又詐欺取財集團成員為方便收取贓款，並躲避檢警之追緝，
    而以他人帳戶供作詐騙所得款項出入之帳戶，衡情，通常會
    先取得帳戶所有人之同意才使用，否則一旦帳戶所有人掛失
    ，被害人匯入之款項即遭凍結無法提領，帳戶所有人反可輕
    易辦理補發存摺、變更密碼，將款項提領一空，詐欺取財集
    團成員自不可能冒此風險。倘前開彰化銀行帳戶之存摺、印
    章果真如被告所辯係屬遺失，則前開成年人等前開詐欺取財
    集團成員對於取得之此來源不明帳戶，於無從知悉帳戶所有
    人是否會辦理掛失或何時會辦理掛失之情形下，顯無甘冒帳
    戶所有人向銀行辦理掛失而無法提領或轉出被害人所匯款項
    之風險之可能。且參諸被告於本院審理時明確供承：我開戶
    時，工作不穩定，沒有多餘的錢存銀行等語（見本院卷22頁
    ），此情形與提供帳戶予詐欺取財集團使用之人，唯恐帳戶
    餘額遭詐欺取財集團提領，故所提供之帳戶或為新開立帳戶
    、或為甚少使用且帳戶餘額甚低之帳戶之行徑相符，顯見前
    開成年人等前開詐欺取財集團成員已確信被告於其等使用前
    開彰化銀行帳戶期間，被告並不會辦理掛失。從而，前開彰
    化銀行帳戶之存摺、密碼、印章等資料確係被告提供予前開
    成年人使用，實堪認定。
  (四)另金融帳戶為個人理財之工具，申請開設金融帳戶並無任何
    特殊之限制，一般民眾皆能自由申請開戶，並得同時在不同
    金融機構申請多數存款帳戶使用，乃眾所週知之事實。依一
    般人之社會生活經驗，倘係合法收入，本可自行向金融行庫
    開戶使用，而無向他人購買帳戶之必要。如他人不以自己名
    義申請開戶，而向他人收購金融機構帳戶使用，衡情，應係
    為免他人得知使用帳戶者之真實身分，故應能合理懷疑收購
    帳戶之人目的在於供犯罪所用。況近來新聞媒體，對於不肖
    犯罪集團常大量收購或使用他人存款帳戶後，再持以供作犯
    罪使用，藉此逃避檢警查緝之情事，亦多所報導；又一般人
    亦均有妥為保管及防止他人任意使用金融帳戶存摺、密碼、
    印章之認識，縱特殊情況偶須交付他人使用，亦必深入瞭解
    用途及合理性，始予提供，且該等專有物品如落入不明人士
    手中，而未加以闡明正常用途，極易被利用為與財產有關之
    犯罪工具，此乃依一般生活經驗即能體察之常識，而對於非
    有正當理由，竟徵求他人提供帳戶者，客觀上可預見其目的
    ，係供為某筆資金之存入，後再行領出之用，且該筆資金之
    存入及提領過程係有意隱瞞或掩飾行為人之真實身分之用意
    ，一般人本於一般認知能力均易於瞭解，並佐以前揭所述被
    告之年齡、其亦知悉詐欺取財集團有收購他人金融帳戶提款
    卡之舉等情以觀，益見被告交付前開彰化銀行帳戶之存摺、
    密碼、印章予前開成年人時，其對於前開彰化銀行帳戶可能
    被利用作為實行財產犯罪之工具乙事，應有所預見，且其對
    於前開成年人利用前開彰化銀行帳戶向他人詐取財物，亦無
    違背其本意，被告主觀上具有幫助他人詐取財物之不確定故
    意，甚為明確。
  (五)再者，證人黃建雄僅經由電話而遭前開詐欺取財集團成員詐
    騙，均未直接與施用詐術者見面，亦未曾見過被告本人，故
    本案並無積極證據證明被告與前開成年人等前開詐欺取財集
    團成員，有共同基於詐欺取財之犯意聯絡，亦無積極證據證
    明被告有參與前開詐欺取財構成要件之行為。被告既僅係以
    幫助之意思，參與詐欺取財罪構成要件以外之行為，自僅成
    立詐欺取財罪之幫助犯，並非共同正犯。
  (六)綜上所述，被告前開所辯，顯係事後卸責之詞，不足採信。
    是本案事證明確，被告前揭犯行，至堪認定。
三、論罪科刑：
  (一)按刑法上之幫助犯，係指以幫助之意思，對於正犯資以助力
    ，而未參與實施犯罪之行為者而言（最高法院49年臺上字第
    77號判例參照）。被告提供前開彰化銀行帳戶供作前開成年
    人等前開詐欺取財集團成員遂行詐欺取財時之存款帳戶工具
    使用，其係以幫助他人犯罪之意思，參與實施犯罪構成要件
    以外之行為，為屬詐欺取財罪之幫助犯。是核被告所為，係
    犯刑法第339條第1項、第30條第1項前段之幫助詐欺取財罪
    。
  (二)前開成年人等前開詐欺取財集團成員所為之前開詐欺取財犯
    行，均各有犯意聯絡及行為分擔，固均各為共同正犯，惟幫
    助犯係從犯，從屬正犯而成立，刑法上既無「共同幫助」之
    情，則被告所為之前揭幫助詐欺取財犯行，當亦無「幫助共
    同」之可言（司法院廳刑一字第一一○四號函亦同此見解
    ），附此敘明。
  (三)被告有如犯罪事實欄所示之有期徒刑執行完畢情形，有卷附
    臺灣高等法院被告前案紀錄表可按，其於5年以內故意再犯
    本案有期徒刑以上之罪，為累犯，應依刑法第47條第1項規
    定加重其刑。
  (四)被告係幫助他人犯詐欺取財罪，為從犯，本院衡其犯罪情節
    較正犯為輕，爰依刑法第30條第2項之規定，按正犯之刑減
    輕之，並依法先加重後減輕之。
  (五)爰審酌被告前有多次經法院判處罪刑確定之刑事犯罪紀錄，
    有臺灣高等法院被告前案紀錄表附卷可按，素行非佳，其提
    供金融機構帳戶供他人非法使用，使前開詐欺取財集團成員
    得以遂行詐騙被害人黃建雄高達70萬元之犯行，助長社會犯
    罪風氣及增加追緝犯罪之困難，其行為殊屬不當，再兼衡酌
    被告犯後未見有悔意具體表現之態度，及其本身並未實際參
    與本案詐欺取財之犯行、可非難性較小，暨前開詐欺取財集
    團成員未及提領前開70萬元等一切情狀，量處如主文所示之
    刑，並諭知易科罰金之折算標準，以示懲儆。
據上論斷，應依刑事訴訟法第299條第1項前段，刑法第30條第1
項前段、第2項、第339條第1項、第47條第1項、第41條第1項前
段，刑法施行法第1條之1第1項、第2項前段，判決如主文。
中    華    民    國   100    年    3     月    1     日
                  刑事第十四庭  審判長法  官  林美玲
                                      法  官  黃裕仁
                                      法  官  何世全
以上正本證明與原本無異。
如不服本判決，應於收受送達後10日內向本院提出上訴書狀，並
應敘述具體理由；其未敘述上訴理由者，應於上訴期間屆滿後20
日內向本院補提理由書（均須按他造當事人之人數附繕本）「切
勿逕送上級法院」。
                                      書記官  陳建分
中    華    民    國   100    年    3     月    1     日
附錄論罪科刑法條：
中華民國刑法第339條第1項
意圖為自己或第三人不法之所有，以詐術使人將本人或第三人之
物交付者，處5年以下有期徒刑、拘役或科或併科1千元以下罰金
。